【裁判字號】    95,簡上,8
【裁判日期】    970128
【裁判案由】    分割共有承租權
【裁判全文】
臺灣嘉義地方法院民事判決               95年度簡上字第8號
上  訴  人  丁○○
                        9之2號
訴訟代理人  林崑地律師
被上訴人    丙○○
上列當事人間請求分割共有承租權事件，上訴人對於中華民國94
年11月30日本院嘉義簡易庭94年度嘉簡字第340號第一審判決提
起上訴，本院於97年1月14日言詞辯論終結，判決如下：
    主  文
上訴駁回。
第二審訴訟費用由上訴人負擔。
    事實及理由
壹、程序方面：按訴狀送達後，原告不得將原訴變更或追加他訴
    ，但有下列各款情形之一者，不在此限：（一）被告同意者
    。另第二審訴之變更或追加，非經他造同意，不得為之，但
    第255條第1項第2款至第6款情形，不在此限，民事訴訟法第
    255條第1項第1款、第446條第1項分別定有明文。此項規定
    依同法第436條之1第3項規定，對於簡易程序之第一審判決
    之上訴程序準用之。本件上訴人於原審起訴時係請求分割共
    有【承租權】，嗣上訴後於民國95年7月20日具狀變更訴之
    聲明為請求分割共有【承租地】，經被上訴人當庭表示同意
    （見本院96年10月17日準備程序筆錄），應認上訴人訴之變
    更與上開法條意旨相符，應予准許，合先說明。
貳、實體方面：
一、上訴人主張：
（一）緣阿里山事業區第141林班82號（原19號）、地目建、面
      積零點0．0179公頃（下簡稱系爭承租地）係屬國有建地
      ，由管理機關嘉義林區管理處出租予兩造，作為共有自用
      住宅用地，租權持分各為2分之1，租賃期限自80年10月24
      日起至89年10月23日止共計9年，約定租金每年為實物稻
      穀26點45公斤，折征代金新臺幣（下同）1,428元。上訴
      人承租面積為0點00895公頃，應繳納租金實物稻穀數量為
      3點225公斤，折征代金為714元。惟租期屆滿後，兩造仍
      為系爭承租地之使用收益，出租人嘉義林區管理處亦不即
      為表示反對之意思，仍願與本件兩造續訂租約，依民法第
      451條規定，視為以不定期限繼續契約。然因上訴人擬在
      系爭承租地上建築房屋，被上訴人不同意蓋章由上訴人申
      請建築執照，乃不協同上訴人辦理換訂之書面租賃契約書
      。
（二）按民法第831條規定：「本節規定，於所有權以外之財產
      權，由數人共有或公同共有者準用之」；其所謂「本節規
      定」，係指民法第三編物權之第二章所有權之「第四節共
      有」之規定：而其準用之範圍，包括民法第817條至第830
      條之規定。其中民法第823條「各共有人得隨時請求分割
      共有物」之規定，亦在上揭民法第831條規定於所有權以
      外之財產權，由數人共有者，準用之列。查租賃權係財產
      權之一種，自得準用上揭民法第823條規定各共有人得隨
      時請求分割共有租賃物。此所謂「各共有人得隨時請求分
      割共有租賃物」，係指「共有租賃物」之使用收益部分之
      分割，是以，並不涉及「共有租賃權」之分割，不必經出
      租人之同意。因此「共有租賃物之分割」，其性質上可以
      適用民法第823條之規定，各共有人得隨時請求分割共有
      租賃物，以便各自建築房屋使用收益，不會影響出租人之
      權益。
（三）本件系爭承租地，係兩造向林務局承租，由嘉義林區管理
      處代理與兩造訂立租賃契約書，內載「承租人之上訴人丁
      ○○承租持分全部面積之2分之1」，「承租人之被上訴人
      丙○○承租持分全部面積之2分之1」，由此可證，本件系
      爭承租地之共同承租權係可分之債權，此與一租賃權由數
      人繼承者不同。租賃權為財產權之一種，係屬於所有權以
      外之財產權，至於租賃權之分割，與租賃物之分割不同；
      租賃權之分割係牽涉到出租人之同意問題，屬於租賃契約
      之外部分割行為；而租賃物之分割，係承租人間使用收益
      之內部分割行為，並不影響出租人之權益，自不必經出租
      人之同意。因此，本件兩造共同承租各有2分之1之共有租
      賃權，其租賃物之使用收益，本件兩造各有2分之1之權利
      ，且為可分之債權，其租賃物之系爭承租地，在性質上得
      依民法第831條準用民法第823條之規定，請求分割。本件
      上訴人未經被上訴人同意，不能單獨在系爭承租地上之特
      定一半之位置蓋建房屋；被上訴人未經上訴人之同意，亦
      不得在系爭承租地上蓋建房屋，顯然妨害系爭承租地之經
      濟效用。
（四）於原審聲明：(一)被上訴人與上訴人就系爭承租地，分割如
      附圖所示甲部分0、00895公頃（27坪）分歸上訴人承租，
      乙部分0、00895公頃（27坪）分歸被上訴人承租。(二)訴訟
      費用由被上訴人負擔。原審為上訴人敗訴之判決，上訴人
      不服提起上訴，於本院聲明：(一)原判決關於上訴人敗訴部
      分廢棄（原審被上訴人尚有提起反訴，惟未據被上訴人提
      起上訴，該部分業已確定）。(二)被上訴人應與上訴人就系
      爭承租地，分割為如附圖所示甲部分0.00895公頃分歸上
      訴人使用收益；乙部分0.00895公頃分歸被上訴人使用收
      益。(三)第一、二審訴訟費用由被上訴人負擔。
（五）提出嘉義林區管理處奮起湖工作站函影本、台灣省政府農
      林廳林務局嘉義林區管理處奮起湖工作站函影本各3份、
      阿里山事業區第141林班台灣省國有林地暫准使用租賃契
      約書影本、證明書正本、奮起湖工作站轄內暫准貸地之附
      屬用地調查統計表影本各1份為證，並請求訊問證人庚○
      ○、戊○○、辛○○、甲○○。
二、被上訴人則以下列等語，資為抗辯，並於原審聲明：上訴人
    之訴駁回。於本院聲明：上訴駁回。
（一）林務局於76年辦理林地重測清理，重測後系爭承租地面積
      變為179平方公尺，乃因土地重測之前，租地的前方有一
      面積約15平方公尺、為第3人陳連發所有之土地，被上訴
      人認為該土地橫阻於系爭承租地前方，有礙往後之使用，
      因而以被上訴人所有141林班16號土地之一部份與之交換
      ，故系爭承租地中有約15平方公尺之土地為被上訴人以被
      上訴人所有141林班16號土地交換而來，故雙方原承租面
      積未達179平方公尺。
（二）從上訴人95年2月24日上訴理由狀所附之附件嘉義林區管
      理處94年11月15日嘉政字第0945112871號函示可知，兩造
      與林務局的租賃期限僅至89年10月23日，且租賃面積179
      平方公尺尚未獲林務局認定。被上訴人雖同意分割系爭承
      租地，惟該增加部分之面積應自系爭承租地中扣除，再予
      以分割，並主張分割後之兩塊土地，應由雙方再一次協調
      或抽籤決定應由那一方取得該部分土地。
（三）提出面積圖影本1份，並請求訊問證人壬○○、己○○、
      乙○○。
三、本件經依民事訴訟法第436條之32第2項、第463條、第270條
    之1第1項第3款規定，整理並協議簡化爭點為：
（一）兩造不爭執之事項：兩造於83年11月28日就系爭承租地與
      臺灣省林務局訂立臺灣省國有林地暫准使用租賃契約，雙
      方約定由兩造共同承租系爭承租地，租期為80年10月24日
      起至89年10月23日日止，租期9年，惟租期屆滿後，兩造
      仍為系爭承租地之使用收益，出租人嘉義林區管理處亦不
      即為表示反對之意思，仍願與本件兩造續訂租約，依民法
      第451條規定，視為以不定期限繼續契約之事實，為兩造
      所不爭，並有嘉義林區管理處臺灣省國有林地暫准使用租
      賃契約書影本1份在卷可查，自堪認為真實。
（二）兩造爭點：系爭承租地可否經兩造之同意為分割？
四、茲就上開爭點，析述本院得心證之理由如下：
（一）按「本節規定，於所有權以外之財產權，由數人共有或公
      同共有者準用之。」、「各共有人，得隨時請求分割共有
      物。但因物之使用目的不能分割或契約訂有不分割之期限
      者，不在此限。」，民法第831條及823條第1項固定有明
      文。查租賃權雖為財產權之一種，惟其是否得準用上揭民
      法第823條規定，即各共有承租人是否得隨時請求分割共
      有租賃物？
（二）次按因繼承而於登記前已取得不動產物權者，非經登記，
      不得處分其物權，民法第759條定有明文。又按法院裁判
      分割共有物而以原物分配於各共有人時，係使共有關係變
      更為單獨所有，其性質為共有人間應有部分之交換，自屬
      處分行為，如係變賣共有物而以價金分配於共有人，即係
      以處分共有物為分割之方法，均以共有人之處分權存在為
      前提，如果共有人就共有物並無處分權可資行使，法院即
      無從基此為裁判分割。本件被上訴人之被繼承人某甲及某
      乙死亡後，被上訴人迄未辦理繼承登記，依民法第759條
      規定，自不得處分該應有部分，上訴人未先行或同時請求
      被上訴人辦理繼承登記，逕訴請分割共有物，自有未當（
      最高法院69年台上字第1134號判例參照）。依上開判例意
      旨，為所有權人之繼承人於未辦理繼承登記前，既對其所
      有之共有物無處分權，即不得訴請分割共有物乙情，應可
      認定；則查系爭承租地係兩造於83年11月28日共同向訴外
      人即嘉義林區管理處承租，已如前述，是兩造顯係系爭承
      租地之承租人，而非所有權人至明，則舉重以明輕，為所
      有權人之繼承人尚且因未辦理繼承登記而不得為共有物分
      割之請求，更遑論本件上訴人僅係依其承租人之地位，而
      逕為系爭承租物分割之請求；且共有物之分割，性質上為
      處分行為，兩造既僅係承租人，而非所有權人，自無處分
      權，要屬當然，準此，本件兩造依承租人之地位，對系爭
      承租地既無處分權可資行使，法院即無從基此為裁判分割
      ，則上訴人逕為本件分割系爭承租地之請求，自屬不能准
      許。
五、綜上所述，上訴人前述所辯均不可採，從而，上訴人本件分
    割系爭承租地之請求，為無理由。原審為上訴人敗訴之判決
    ，經核於法並無不合，上訴人上訴意旨仍執前詞指摘原判決
    不當，求予廢棄改判，為無理由，應駁回其上訴。
六、本件事證已臻明確，兩造其餘之攻擊防禦方法及舉證，經本
    院斟酌後，認為均不足以影響本判決之結果，自無逐一詳予
    論駁之必要，併此敘明。
七、據上論結，本件上訴為無理由，依民事訴訟法第436條之1第
    3項、第463條、第449條第1項、第78條，判決如主文。
中    華    民    國    97    年    1     月    28    日
               民事第一庭  審判長法  官  林世芬
                                 法  官  李文輝
                                 法  官  黃仁勇
以上正本係照原本作成。
本判決不得上訴。
中    華    民    國    97    年    1     月    28    日
                                 書記官  孫靜芳


司法院資訊處製作；財團法人民間司法改革基金會備份。
